最高法院民事判決　　　　　　　　　　　　　　　　九十三年度台上字第九二五號
　　上　訴　人　乙○○
　　訴訟代理人　徐景星律師
　　　　　　　　盧立仁律師
　　被 上訴 人　甲○○
　　　　　　　　丙○○
右當事人間請求確認本票債權不存在事件，上訴人對於中華民國九十一年九月十一日
台灣高等法院第二審判決︵九十年度重上字第四六九號︶，提起上訴，本院判決如下
：
    主  文
原判決廢棄，發回台灣高等法院。
    理  由
本件被上訴人主張：伊於民國八十八年二月間因欲向上訴人借款新台幣︵下同︶六百
萬元至八百萬元，乃共同簽發如原判決附表︵下稱附表︶一所示編號１至９本票九張
︵下稱系爭本票︶交付上訴人，約定如伊需要用錢，上訴人應將借款匯至丙○○帳戶
，以匯款日起算利息。上訴人就編號１至５、８所示本票，並未交付借款；編號６、
７所示本票，係預定支付利息之用，因上訴人未交付借款，無利息可言；至編號９所
示本票，上訴人固曾於八十八年五月五日匯款新台幣︵下同︶二百萬元與丙○○，惟
業經伊清償，兩造就系爭九張本票並無債權存在，上訴人竟持該等本票聲請法院裁定
准予本票強制執行，並以之為執行名義，聲請第一審法院以八十八年度執字第六０三
六號強制執行事件︵下稱系爭執行︶對伊為強制執行，故有提起確認之訴及債務人異
議之訴之必要等情。求為(一)、確認上訴人就系爭本票債權關係不存在，(二)、系爭執行
程序應予撤銷之判決︵第一審判決確認上訴人就附表一編號１至８所示之本票債權不
存在，並命上訴人就超過四十五萬元本息部分，不許依系爭執行程序對被上訴人強制
執行，而駁回被上訴人其餘之訴。被上訴人就其敗訴部分，並未聲明不服︶。
上訴人則以：丙○○於八十四年六月一日向伊借款七十萬元，嗣於八十六年五月五日
起，陸續向伊借款，伊以匯款及現金交付方式共貸與丙○○一千零五十三萬元。丙○
○因未能清償，乃於八十八年七月與伊結算，由其與夫甲○○共同簽發含系爭本票在
內之本票十一紙交付伊以清償上開借款，惟未記載發票日期，復於同年九月十日補正
，伊持以聲請裁定准許強制執行，並無不當。至被上訴人於八十八年八月十三日及八
十八年九月二十八日給付伊一百五十五萬元，係支付借款部分利息，並非清償附表一
編號９所示本票之借款等語，資為抗辯。
原審維持第一審所為上訴人敗訴部分之判決，駁回其上訴，係以：被上訴人主張附表
一編號１至８所示本票係其欲向上訴人借款所簽發，惟上訴人並未交付該等本票所示
金額之款項云云，上訴人則以前揭情詞置辯。查上訴人所提出之匯款委託書，其上金
額共計九百九十九萬八千四百九十元，上訴人雖辯稱其餘五十三萬一千五百十元係現
金交付，惟為被上訴人所否認，上訴人未能就此舉證，已難認系爭本票係兩造就以前
之借款會算後所簽發。且兩造如確經會算，理應就借款總額簽發一張本票或按各次借
款金額分別簽發本票，按月或按期清償，惟系爭本票多張到期日相同，或僅相距一日
或二日，編號６、７本票之到期日，甚至記載八十八年每月二十日、八十八年每月三
十日，無從認定兩造係就清償日為約定。參以，上訴人就借款利息之數額，先稱：﹁
約定按每三個月百分之五計息，簽付系爭本票時，經被上訴人大約概算，為一百五十
五萬元上下﹂、﹁一百五十五萬元利息是由各筆借款金額，由各借款時起，至簽發本
票時所累計概略數額﹂各等語，嗣則稱：﹁截至八十八年六月二十七日止，依約定之
利息計算為六十餘萬元﹂等語，後再稱：﹁依匯款金額計算，被上訴人應支付之利息
為二百四十六萬七千一百二十元﹂等語。如兩造確經會算，上訴人豈會不知會算後之
利息數額，而為上開前後不符之陳述。且上訴人就附表一編號４、５至８所示本票，
係清償何筆借款，前述陳述亦有矛盾，難認系爭本票係被上訴人為清償匯款單所載借
款經兩造會算後所簽發。又被上訴人八十九年三月二日通知上訴人參加債權人會議函
，並無有關系爭本票借款債務之記載，證人即被上訴人之債權人樊碧霞證稱被上訴人
於債權人會議堅決否認有以系爭本票借到款項等語，而樊碧霞所發存證信函記載：﹁
本人於八十九年三月六日參與台端等之債權會議，就台端等所提示與上訴人之債權︵
即指系爭本票︶深感懷疑，……﹂等語，自無從認被上訴人已於債權人會議承認系爭
本票債務之存在。上訴人執該存證信函辯稱系爭本票債權存在等語，並不足採。被上
訴人既係要再向上訴人借款，有求於上訴人，應上訴人之要求補正系爭本票之發票日
，係屬正常，要難以此作為系爭本票債權確屬存在之證明。上訴人未能證明附表一編
號１至８所示本票，係被上訴人因向其所借如匯款委託書所載之款項經兩造會算後所
簽發，則被上訴人主張上訴人就該等本票之債權不存在，應可採信。至匯款委託書所
載之借款是否已清償，與系爭本票無關，自無庸論究。再者，附表編號９所示本票係
被上訴人於八十八年五月五日向上訴人借款二百萬元所簽發，為兩造所不爭，被上訴
人主張其已於八十八年八月十三日匯款三十五萬元，八十九年九月三日交付現金五十
萬元，另簽發一百二十萬元之支票交付上訴人兌領，合計二百零五萬元，其中五萬元
為利息，該筆借款業已清償云云。上訴人否認有收到現金五十萬元，被上訴人並未舉
證確有交付之事實，此部分被上訴人之主張，為不可採。至其餘一百五十五萬元部分
，上訴人雖辯稱係借款一千零三十五萬元之利息等語。惟依上訴人所述被上訴人向其
借十二次之日期並不相同，利息起算日亦不同，其於附表二計算利息時，既未將前所
支付之利息扣除，亦未說明被上訴人所清償之利息，究係清償何筆借款之利息，上開
抗辯，自不足採。則被上訴人就附表一編號９所示本票金額，僅清償一百五十五萬元
，尚有四十五萬元尚未清償，上訴人就此部分之本票債權應仍存在。綜上所述，被上
訴人請求確認上訴人對於附表一編號１至８之本票債權不存在，及依強制執行法第十
四條第二項規定，提起債務人異議之訴，請求就超過附表一編號９所示之本票債權四
十五萬元本息部分，撤銷系爭執行程序，洵屬正當，應予准許等詞。為其判斷之基礎
。
查上訴人抗辯被上訴人於八十四年至八十八年間陸續向伊借款共一千零五十三萬元，
伊均以匯款及現金方式交付，被上訴人因無法清償，乃於八十八年七月間簽發系爭本
票等語，並提出匯款委託書十二件為證︵見一審卷第二八至三五頁︶，被上訴人自承
八十八年二月前有向上訴人借到附表二所示編號２至所示匯款委託書之金額︵見一
審卷第五一、五二頁︶，且證人即代書彭羽嘉證稱：﹁丙○○與乙○○於八十八年十
月左右，相約到我辦公室，商談債權債務解決問題，……，當時乙○○主張債權有一
千多萬元，而丙○○主張有九百四十七萬元﹂等語︵見原審卷第一六０頁︶，被上訴
人之債權人樊碧霞致被上訴人之存證信函上亦記載：﹁本人於八十九年三月六日參與
台端等︵即被上訴人︶之債權會議，就台端等所提示與他債權人乙○○︵即上訴人︶
之債權……，合計金額共九百四十七萬元……﹂等語︵見一審卷第八三頁︶。被上訴
人既向上訴人借貸上開金額，倘其未為清償，則上訴人抗辯丙○○與伊於八十八年七
月間結算後，被上訴人簽發系爭本票交付伊以為清償，伊對被上訴人有借款債權存在
云云，是否毫無足採，即不無研求之餘地。原審就被上訴人是否已清償上訴人上開借
款，未詳加調查審認，徒以前揭理由，即為上訴人不利之判決，不無可議。上訴論旨
，指摘原判決不當，求予廢棄，非無理由。
據上論結，本件上訴為有理由。依民事訴訟法第四百七十七條第一項、第四百七十八
條第二項，判決如主文。
中　　　華　　　民　　　國　　九十三　　年　　　五　　　月　　　六　　　日
                              最高法院民事第三庭
                                  審判長法官  陳　國　禎
                                        法官  李　彥　文
                                        法官  陳　重　瑜
                                        法官  黃　秀　得
                                        法官  吳　麗　女
      右正本證明與原本無異
                                              書  記  官
中　　　華　　　民　　　國　　九十三　　年　　　五　　　月　　二十四　　日
                                                                        Ｅ
